臺灣高等法院刑事判決　　　　　　　　99年度上訴字第4118號
上　訴　人
即　被　告　彭沂桂
　　　　　　姜仁坤
上　一　人
選任辯護人　法律扶助戴美雯律師
上列上訴人即被告等因違反臺灣地區與大陸地區人民關係條例等
案件，不服臺灣桃園地方法院99年度訴字第449號，中華民國99
年8月30日第一審判決（聲請簡易判決處刑案號：臺灣桃園地方
法院檢察署98年度偵字第1674號），提起上訴，本院判決如下：
    主  文
上訴駁回。
姜仁坤緩刑參年。
    事  實
一、彭沂桂明知歐陽翠丹、黃守忠二人均為大陸籍人士，且歐陽
    翠丹、黃守忠二人與姜仁坤、盧寶玉均無結婚之真意，詎為
    使歐陽翠丹、黃守忠得以順利入境臺灣地區工作之目的，彭
    沂桂竟分與姜仁坤、盧寶玉（業經原審法院以98年度壢簡字
    第2482號判決確定）共同基於使大陸地區人民非法進入臺灣
    及分與姜仁坤、盧寶玉、歐陽翠丹、黃守忠共同使公務員登
    載不實之犯意聯絡，而為下列之犯行：
  (一)盧寶玉先於民國91年6月3日前往大陸地區福建省福州市與黃
    守忠辦理結婚登記並取得結婚公證書。盧寶玉返臺後即持上
    開結婚公證書向財團法人海峽交流基金會請求認證，並於91
    年6月20日取得證明書後，即前往桃園縣中壢市戶政事務所
    填具結婚登記申請書，申請辦理其與黃守忠之結婚登記，致
    使桃園縣中壢市戶政事務所戶籍員將該不實之事項，登載於
    職務上所掌管之公文書即戶籍登記簿上，並據以核發載有上
    揭不實事項之戶籍謄本予盧寶玉收執，足以生損害於戶政機
    關對於婚姻戶籍登記管理之正確性。盧寶玉並於同日以配偶
    身份自任黃守忠進入臺灣地區之保證人，填具「大陸地區人
    民進入臺灣地區保證書」，由桃園縣警察局中壢分局中福派
    出所承辦警員實審查後，於該保證書之「對保或證明機關（
    構）簽證意見欄」內對保核章，盧寶玉即將上開「大陸地區
    人民進入臺灣地區保證書」及登載不實之戶籍謄本等文件交
    予彭沂桂，由彭沂桂以代理人之身份，於同年7月3日向內政
    部警政署入出境管理局（自96年1月2日升格為內政部入出國
    及移民署，以下依申辦時之行政編制簡稱境管局或移民署）
    行使，並填載「大陸地區人民進入臺灣地區旅行證申請書」
    ，以配偶來臺團聚為由，申請黃守忠來台，經入出國及移民
    署為實質審查後，准許黃守忠入境，並核發「中華民國臺灣
    地區入出境許可證」予黃守忠，使黃守忠得於91年8月8日順
    利入境臺灣，足生損害於入出國及移民署對大陸地區人民進
    入臺灣地區旅行證核發管理之正確性。
  (二)姜仁坤則於91年3月間前往大陸地區福建省福州市公證處佯
    裝與歐陽翠丹辦理結婚手續，並於當日領得該公證處核發之
    結婚公證書後，姜仁坤旋持該公證書向財團法人海峽交流基
    金會請求認證，於取得海基會證明書後，遂於91年5月9日檢
    具結婚登記申請書、前開結婚公證書及海基會證明書等文件
    ，向桃園縣中壢市戶政事務所辦理結婚登記，致該管公務員
    將「民國91年3月21日與大陸地區人民歐陽翠丹結婚、配偶
    歐陽翠丹」等不實事項，登載於其職務上所掌公文書即戶籍
    登記簿上，並據以製發戶籍謄本交由姜仁坤收執，足生損害
    於戶政機關對於結婚登記及人民身分管理之正確性。姜仁坤
    復於同日再前往桃園縣警察局中壢分局中福派出所，申辦「
    大陸地區人民進入臺灣地區保證書」後，將前開文件交予彭
    沂桂，由彭沂桂以代理人身份，於同年月10日提出上開不實
    戶籍謄本持向境管局申請歐陽翠丹來臺探親，經該局實質審
    核後，發給歐陽翠丹中華民國旅行證，而使歐陽翠丹於91年
    9月2日以探親名義首次非法入境臺灣地區。惟歐陽翠丹入境
    後，其二人並未同居，僅偕同辦理必要手續，並由歐陽翠丹
    覓得適合住處後即各自居住謀生。嗣後，彭沂桂、姜仁坤與
    歐陽翠丹仍承前共同基於行使使公務員登載不實文書之接續
    犯意，於92年2月27日、93年1月12日、93年6月3日、94年9
    月30日，或由姜仁坤、歐陽翠丹本人或利用不知情之旅行社
    代辦人員張秀蓉（92年2月27日該次），持前揭登載有「民
    國91年3月21日日與大陸地區人民歐陽翠丹結婚、配偶歐陽
    翠丹」等不實事項之戶籍謄本，填具大陸地區人民進入臺灣
    地區旅行證申請書，以配偶探親、團聚等事由向境管局申請
    歐陽翠丹入境而行使，使各該承辦之公務員據以先後製發中
    華民國臺灣地區旅行證及中華民國臺灣地區逐次加簽旅行證
    ，足以生損害於境管局對於大陸地區人民入境臺灣地區管理
    之正確性。彭沂桂、姜仁坤、歐陽翠丹另承前行使使公務員
    登載不實文書之接續犯意，或由姜仁坤、歐陽翠丹本人，或
    由彭沂桂以代理人身份，分於93年8月12日、97年11月11日
    ，持前揭載有「民國91年3月21日日與大陸地區人民歐陽翠
    丹結婚、配偶歐陽翠丹」等不實內容之戶籍謄本，填具大陸
    地區人民在臺灣地區居留申請書，以配偶依親居留事由向境
    管局申請歐陽翠丹在臺灣地區居留，且於95年8月7日、95年
    12月15日、96年5月7日、96年9月11日、97年1月29日、97年
    7月9日，或由姜仁坤、歐陽翠丹本人，或由彭沂桂以代理人
    身份持前揭載有「民國91年3月21日日與大陸地區人民歐陽
    翠丹結婚、配偶歐陽翠丹」等不實內容之戶籍謄本，填具中
    華民國臺灣地區入出境可證加簽、延期申請書，以配偶依親
    居留事由向境管局申請歐陽翠丹在臺灣地區居留，是該承辦
    之公務員據以製發中華民國臺灣地區依親居留證及逐次加簽
    出入境證，足以生損害於境管局對於大陸地區人民入境臺灣
    地區管理之正確性。而使歐陽翠丹因此得於以先後於92年3
    月6日、93年5月10日、94年12月29日、95年9月16日、96年1
    月10日、96年4月6日、96年8月13日、96年10月3日、97年4
    月30日及97年8月18日非法進入臺灣地區並工作賺取薪資。
二、案經桃園縣政府警察局楊梅分局報告臺灣桃園地方法院檢察
    署檢察官聲請以簡易判決處刑，原審認不宜以簡易判決處刑
    ，改依通常程序審理。
      理  由
一、上述犯罪事實，業據被告姜仁坤於原審供認不諱（見原審卷
    第19頁、第36頁）、被告彭沂桂於原審及本院審理時均供認
    不諱（見原審卷第19頁、第36頁，本院卷第121頁反面），
    核與證人歐陽翠丹於警詢時及證人盧寶玉於偵查中指述相符
    ，此外復有被告二人與歐陽翠丹、黃守忠之入出國日期證明
    書、戶籍謄本、黃守忠之大陸地區人民進入臺灣地區旅行證
    申請書、保證書、桃園縣中壢市戶政事務所檢送之被告姜仁
    坤與歐陽翠丹之結婚登記申請書及內政部入出國及移民署於
    99 年1月20日以移署資處伶字第0990010772號函檢送歐陽翠
    丹之大陸地區人民進入臺灣地區旅行證申請書、保證書、大
    陸地區人民在臺灣地區居留或定居申請書、中華民國臺灣地
    區入出境許可證等在卷足憑，足徵被告姜仁坤、彭沂桂之自
    白與事實相符。本案事證明確，被告等犯行洵堪認定。
二、被告姜仁坤嗣於本院審理時雖翻異前供否認犯罪云云，並辯
    稱：去大陸之前，伊並不知假結婚之事情，是到大陸後受彭
    沂桂逼迫，才辦理假結婚，而將歐陽翠丹帶回臺灣云云。然
    查被告姜仁坤於原審審理時已明確供稱：「我坦承我和歐陽
    翠丹是假結婚」等語（見原審卷第36頁），且證人即共同被
    告彭沂桂於本院審理時亦明確證稱：姜仁坤與歐陽翠丹假結
    婚之事情，事前有經姜仁坤同意，且在臺灣已講好等語，顯
    見被告姜仁坤於本院否認犯罪，應屬畏罪卸責飾詞，委無可
    採。另證人盧寶玉於本院審理時雖證稱：伊與姜仁坤事前均
    不知道去大陸要辦假結婚之事，彭沂桂只說要帶他們去大陸
    玩，並帶一個人過來臺灣云云，然證人盧寶玉於偵查中已明
    確供稱：「（他〈指黃守忠〉來臺灣是你申請的，為何說是
    來臺灣才認識的？）我知道我自己做錯事，我和道我不應該
    搞這種事，我也很後悔」、「（你和姜仁坤是同居人，各自
    和大陸人結婚和黃守忠是真結婚或是假結婚？）我原本是要
    老實講，但是彭沂桂要我說是真結婚，我反應不過來，我也
    很恐懼」、「（當時你與姜仁坤是否同時去大陸辦理結婚手
    續嗎？）是」等語（見偵卷第78頁），並於原審審理時就違
    反臺灣地區與大陸地區人民關係條例案件供認不諱，經原審
    以簡易判決判處有期徒刑四月，減為有期徒刑二月，如易科
    罰金以三百元即新臺幣九百元折算一日，緩刑二年，有原審
    訊問筆錄及98年度壢簡字第2482號刑事簡易判決各一份在卷
    可憑，顯見證人盧寶玉於本院之證詞，與先前之供述相異，
    應屬事後迴護被告姜仁坤之飾詞，要難採為有利於被告姜仁
    坤之認定。
三、另被告姜仁坤為使大陸地人民歐陽翠丹得以進入臺灣地區工
    作，以假結婚方式，取得大陸地區之結婚證明書後，再回臺
    申請辦理結婚登記，而使戶政機關承辦之公務員憑以將上開
    虛偽不實之結婚、配偶資料登載於職務上所掌之戶籍登記資
    內，並據以核發領得不實戶籍謄本，戶政機關之公務員無須
    為實質審查以判斷真實與否，即為一定之記載，足生損害於
    我國戶政機關對戶籍管理之正確性，應成立刑法第214條之
    使公務員登載不實罪責，此觀諸被告姜仁坤於91年5月8日申
    請結婚登記，即發給記載結婚及配偶資料之戶籍謄本自明（
    見偵卷第30頁），是被告姜仁坤之辯護人辯護稱：戶政機關
    之公務員對結婚登記有實質審查權，姜仁坤不成立使公務員
    登記不實事項於公文書罪云云，容有誤解。另被告姜仁坤係
    在臺灣即同意與共犯彭沂桂至大陸辦理假結婚事情，自不生
    被告姜仁坤在大陸發生緊急避難阻卻違法之事由，其辯護人
    另辯護稱：姜仁坤在大陸受彭沂桂壓迫始同意辦理假結婚，
    有緊急避難之事由云云，殊無可取。
四、就被告彭沂桂與盧寶玉共犯部分：
  (一)按被告彭沂桂行為後，臺灣地區與大陸地區人民關係條例已
    於92年10月29日修正公布全文，其中關於使大陸地區人民非
    法進入臺灣地區之處罰規定即修正後該條例第79條，係自同
    年12月31日起施行，依修正後該條例第79條第1項之規定，
    違反同條例第15條第1款不得使大陸地區人民非法進入臺灣
    地區之規定者，其法定刑已由修正前之「五年以下有期徒刑
    、拘役或科或併科新臺幣五十萬元以下罰金」，提高為「一
    年以上七年以下有期徒刑，得併科新臺幣一百萬元以下罰金
    」，比較新舊法之結果，以修正前之舊法有利於被告，依刑
    法第2條第1項前段之規定，自應適用行為時即86年5月14 日
    修正臺灣地區與大陸地區人民關係條例（下稱修正前臺灣地
    區與大陸地區人民關係條例）處罰。
  (二)再被告彭沂桂此部分行為後，刑法亦於94年2月2日修正公布
    ，95年7月1日施行，其中刪除第55條（牽連犯），並修正第
    2條（新舊法之比較適用）、第28條（共同正犯）、第33條
    第5款（罰金刑）等規定。其中刑法第2條係規範行為後法律
    變更所生新舊法律比較適用之準據法，是刑法第2條本身雖
    經修正，但該條文既屬適用法律之準據法，本身尚無比較新
    舊法之問題，應逕適用裁判時即修正後刑法第2條規定以決
    定適用之刑罰法律，先予敘明。行為後法律有變更者，適用
    行為時之法律。但行為後之法律有利於行為人者，適用最有
    利於行為人之法律，修正後刑法第2條第1項定有明文。又比
    較時應就罪刑有關之共犯、未遂犯、想像競合犯、牽連犯、
    連續犯、結合犯，以及累犯加重、自首減輕暨其他法定加減
    （如身分加減）與加減例等一切規定，綜其全部罪刑之結果
    而為比較。經查：
  罰金刑部分，刑法分則編各罪所定罰金刑之貨幣單位原為銀
    元，修正前刑法第33條第5款規定：「罰金：一元（銀元）
    以上」，而依罰金罰鍰提高標準條例規定，就72年6月26 日
    前修正之刑法部分條文罰金數額提高二至十倍，其後修正者
    則不提高倍數，並依現行法規所定貨幣單位折算新臺幣條例
    規定，以銀元一元折算新臺幣三元；修正後刑法第33條第5
    款規定：「罰金：新臺幣一千元以上，以百元計算之」，刑
    法第33條第5款所定罰金貨幣單位經修正為新臺幣後，刑法
    分則各罪所定罰金刑之貨幣單位亦應配合修正為新臺幣，為
    使刑法分則編各罪所定罰金之最高數額與刑法修正前趨於一
    致，乃增訂刑法施行法第1條之1：「中華民國九十四年一月
    七日刑法修正施行後，刑法分則編所定罰金之貨幣單位為新
    臺幣。九十四年一月七日刑法修正時，刑法分則編未修正之
    條文定有罰金者，自九十四年一月七日刑法修正施行後，就
    其所定數額提高為三十倍。但七十二年六月二十六日至九十
    四年一月七日新增或修正之條文，就其所定數額提高為三倍
    」。從而，刑法分則編各罪所定罰金刑之最高數額，於上開
    規定修正後並無不同，惟修正後刑法第33條第5款所定罰金
    刑最低數額，較之修正前提高，修正前刑法第33條第5款規
    定為有利於被告，依修正後刑法第2條第1項前段規定，應適
    用修正前刑法第第33條第5款之規定。
  修正前刑法第55條有關「犯一罪而其方法或結果之行為犯他
    罪名者，從一重處斷」之牽連犯規定，經修正刪除。被告於
    本案所為行使明知為不實之事項，而使公務員登載於職務上
    所掌之公文書罪，及修正前臺灣地區與大陸地區人民關係條
    例第79條第1項違反不得使大陸地區人民非法進入臺灣地區
    規定之罪均發生於刑法修正之前，其各罪間有原因、結果之
    牽連關係，為牽連犯，依修正前刑法第55條規定，應從一重
    之後處斷，而刑法修正後被告所為並無牽連犯之適用，均應
    分論併罰，是修正前之規定對被告較為有利。
  修正前刑法第28條規定：「二人以上共同實施犯罪之行為者
    ，皆為正犯」，修正後刑法第28條規定：「二人以上共同實
    行犯罪之行為者，皆為正犯」，剔除未參與犯罪實行行為之
    預備及陰謀共同正犯，然對本件被告彭沂桂而言，其已參與
    實行行為，修正前後之規定，並無何者有利或不利之情形。
  經綜合比較結果，依修正後刑法第2條第1項前段規定，應整
    體適用被告彭沂桂行為時即修正前刑法之規定。
  (三)另按臺灣地區與大陸地區人民關係條例第79條第1項對於違
    反同條例第15條第1款所定不得使大陸地區人民非法進入臺
    灣地區之處罰，旨在防止大陸地區人民非法進入臺灣地區，
    以維護臺灣地區之安全與安定。所稱「非法」，自應從實質
    上之合法性予以判斷，凡評價上違反法秩序之方法，均屬「
    非法」。故在大陸地區通謀虛偽結婚，以不實之結婚證明辦
    理相關戶籍登記、入境等手續，憑以進入臺灣地區，其所持
    之入境許可文件雖係入出境主管機關所核發，形式上為合法
    ，但因以詐欺方法而取得，即不具實質上之合法性，仍屬非
    法進入臺灣地區。被告彭沂桂以由盧寶玉與黃守忠假結婚為
    手段，使大陸地區人民黃守忠得以順利進入臺灣地區，此部
    分係犯修正前臺灣地區與大陸地區人民關係條例第79條第1
    項、第15條第1款之使大陸地區人民非法進入臺灣地區罪。
    再被告彭沂桂為非法使大陸地區人民黃守忠進入臺灣地區，
    以在大陸地區取得之結婚公證書向戶政事務所為戶籍之登記
    ，由盧寶玉至事務所辦理結婚登記，使該管不知情之承辦公
    務員將不實事項登載於戶籍謄本，使該管公務員將上開假結
    婚之不實事項，登載在其職務上掌管之公文書上，並持向境
    管局申請入境臺灣許可，此部分所為，係犯刑法第216條、
    第214條之行使使公務員登載不實文書罪。被告彭沂桂使公
    務員登載不實之低度行為，為行使之高度行為所吸收，不另
    論罪。又被告彭沂桂與盧寶玉、黃守忠間，就上開行使明知
    為不實之事項，而使公務員登載於職務上所掌之公文書罪，
    有犯意聯絡及行為分擔；被告彭沂桂與盧寶玉間，就使大陸
    地區人民非法進入臺灣地區罪部分，有犯意聯絡及行為分擔
    ，皆為共同正犯。被告彭沂桂所為行使明知為不實之事項，
    而使公務員登載於職務上所掌之公文書罪，及違反修正前臺
    灣地區與大陸地區人民關係條例第79條第1項、第15條第1款
    使大陸地區人民非法進入臺灣地區罪，其二罪間有原因、結
    果之牽連關係，為牽連犯，應依修正前刑法第55條規定從一
    重之後罪處斷，公訴檢察官認上開二罪為刑法修正前之想像
    競合犯之關係，容有誤會。另被告彭沂桂此部分所為，係於
    96年4月24日以前犯本罪，應依中華民國九十六年罪犯減刑
    條例第2條第1項第3款之規定減其宣告刑期二分之一。
五、就被告彭沂桂與被告姜仁坤共犯部分：
    核被告彭沂桂、姜仁坤所為，係違反臺灣地區與大陸地區人
    民關係條例第15條第1 款，不得使大陸地區人民非法進入臺
    灣地區規定，應依同條例修正前第79條第1 項規定論處，並
    違反刑法第216 條、第214 條之行使使公務員登載不實文書
    罪。又被告彭沂桂、姜仁坤就使大陸地區人非法進入臺灣地
    區部分，有犯意聯絡及行為分擔，被告彭沂桂、姜仁坤與歐
    陽翠丹就行使使公務員登載不實文書罪間有犯意聯絡及行為
    分擔，皆為共同正犯。另被告二人使公務員等載不實文書罪
    部分，為其後之行使行為所吸收，均不另論罪。又被告2 人
    利用不知情之旅行社人員張秀蓉持前揭不實之戶籍謄本向境
    管局以為行使，均為間接正犯。又被告彭沂桂、姜仁坤所為
    多次違反使歐陽翠丹非法進入臺灣地區之行為，及多次行使
    使公務員登載不實文書罪部分，因均係基於「使無結婚真意
    之大陸地區人民得藉結婚名義進入臺灣地區」之單一目的所
    為，僅在行政程序上依法須由被告姜仁坤持上登載有二人結
    婚不實事項之戶籍謄本，在每隔一段時間後再向主管機關申
    請入境許可及依親居留許可，並由主管機關就所聲請之事項
    做審查，是以被告彭沂桂、姜仁坤為遂行其上開目的，必須
    多次實施使公務員登載不實公文書之犯行，故其行為亦有其
    密接關連性，均為接續犯，應各論以一罪。被告彭沂桂、姜
    仁坤所犯前開二罪間，犯意各別，行為互殊，應予分論併罰
    。又臺灣地區與大陸地區人民關係條例第79條第1項雖曾於
    92年10月29日修正公布、並於92年12月31日施行，而刑法部
    分條文亦已於94年2月2日公布，於95年7月1日施行，惟被告
    二人確係以假結婚以行使歐陽翠丹來台非法打工之單一目的
    ，核其等所為前開行使使公務員登載不實文書罪及使大陸地
    區人民非法進入臺灣地區罪之接續犯罪事實，係至97年7月
    19日及97年8月18日日始行終止，而無比較上開新舊法之必
    要，併予敘明。又被告姜仁坤係因一時失慮，始觸犯本件犯
    行，犯後於原審理時已坦承犯行，應知所悔改，且現罹患有
    舌癌，有診斷證明書1份在卷足憑，情輕法重，堪予憫恕，
    雖宣告法定最低本刑，猶嫌過重，應依刑法第59條之規定，
    就其所犯上開二罪，均減輕其刑。
六、原審以被告二人犯罪事證明確，適用臺灣地區與大陸地區人
    民關係條例及刑法等相關規定，並斟酌刑法第57條各款所列
    事項，量處「彭沂桂共同違反不得使大陸地區人民非法進入
    臺灣地區之規定，處有期徒刑陸月，減為有期徒刑參月。又
    共同違反不得使大陸地區人民非法進入臺灣地區之規定，處
    有期徒刑壹年貳月。又共同行使明知為不實之事項，而使公
    務員登載於職務上所掌之公文書，足以生損害於公眾，處有
    期徒刑陸月，應執行有期徒刑壹年捌月（原審判決書主文欄
    第四行內「登載」誤植為「提載」，應予更正）。姜仁坤共
    同違反不得使大陸地區人民非法進入臺灣地區之規定，處有
    期徒刑柒月。又共同行使明知為不實之事項，而使公務員登
    載於職務上所掌之公文書，足以生損害於公眾，處有期徒刑
    參月，應執行有期徒刑捌月（原審判決書主文欄第八行內「
    登載」誤植為「提載」，應予更正）」。其認定事實、適用
    法律及量刑，核無違法或不當，應予維持。被告彭沂桂以量
    刑過重提起上訴，被告姜仁坤則翻異前供否認犯罪提起上訴
    ，均無理由，應予駁回。
七、另被告姜仁坤曾犯竊盜罪，於75年12月5日執行完畢後，五
    年內未曾因故意犯罪，有本院被告前案紀錄在卷可稽，經此
    刑之宣告後，當知所警惕，信無再犯之虞，又被告姜仁坤現
    因「口腔癌第四期復發，於99年12月3日接受腫瘤再度切除
    手術，目前傷口纖維化，口咽側壁缺損，臉頰外觀凹陷，僅
    能進食流質食物」，有林口長庚醫院於100年2月16日出具之
    診斷證明書在卷可憑（見本院卷第138頁），本院認其所宣
    告之刑以暫不執行為適當，併依刑法第74條第1項第2款之規
    定宣告緩刑三年，以啟自新。
據上論斷，應依刑事訴訟法第368條，刑法第74條第1項第2款，
判決如主文。
本案經檢察官陳傳宗到庭執行職務。
中    華    民    國   100    年    2     月    25    日
                  刑事第十七庭  審判長法  官  王炳梁
                                      法  官  陳世宗
                                      法  官  周明鴻
以上正本證明與原本無異。
違反臺灣地區與大陸地區人民關係條例罪部分如不服本判決應於
收受送達後10日內向本院提出上訴書狀，其未敘述上訴之理由者
並得於提起上訴後10日內向本院補提理由書（均須按他造當事人
之人數附繕本）「切勿逕送上級法院」。
其餘部分不得上訴。
                                      書記官  郭彥琪
中    華    民    國   100    年    2     月    25    日